臺灣新北地方法院民事判決
110年度訴字第260號
原      告  陳雅慧  

訴訟代理人  陳俊傑律師
被      告  陳國輝  
訴訟代理人  施嘉鎮律師
複  代理人  宋佳恩律師
上列當事人間請求返還不當得利事件，經本院於民國111年2月21
日言詞辯論終結，判決如下：
    主      文
原告之訴及假執行之聲請均駁回。
訴訟費用由原告負擔。
    事實及理由
壹、程序方面:
    按被告於訴之變更或追加無異議，而為本案之言詞辯論者，
    視為同意變更或追加，民事訴訟法第255條第2項定有明文。
    查原告起訴原係依民法第179條、第541條第1項等規定，請
    求被告給付原告新臺幣(下同)580萬元及自起訴狀繕本送達
    被告翌日起至清償日止按年息5％計算之利息(見本院109年度
    板司調字第419號卷【下稱調字卷】第9頁)，並請求本院就
    民法第179條、第541條第1項之規定擇一有利而為原告勝訴
    之判決；嗣於本院110年10月25日言詞辯論期日追加援引民
    法消費借貸之規定為其請求權基礎（見卷二第30頁）;又於
    本院111年2月21日言詞辯論期日主張本件僅依第541條第1項
    之規定為請求權基礎(見卷二第101頁)，被告均無異議而為
    本案之言詞辯論，依上說明，應予准許。
貳、實體方面:
一、原告主張：
  ㈠伊為被告之姐姐，坐落新北市○○區○○段000○00000地號（權利
    範圍1/7)及其上建物，即同段建號3865，門牌號碼新北市○○
    區○○路000巷00弄00號3樓房屋(下合稱系爭房地），係兩造
    之母親林素美(已於民國101年9月6日死亡)於94年5月3日以
    贈與為原因辦理移轉登記至伊名下。因被告於94年5月間經
    營公司不善而有融資需求，故央求林素美出面協商，希望由
    伊提供系爭房地向國泰世華銀行抵押借款後交付予被告使用
    ，並約定由被告償還貸款本息，伊因顧及林素美之情面，於
    94年5月10日將系爭房地向國泰世華銀行辦理抵押權設定，
    並將借得之款項新臺幣（下同）487萬元存入伊所有之國泰
    世華銀行帳戶（帳號：000000000000號，下稱系爭帳戶）後
    ，由被告自行使用伊之存摺及印章領取，嗣於96年3月14日
    因被告未依約清償上開抵押借款，致系爭房地遭國泰世華銀
    行查封，被告又利用不知情之林素美向伊諉稱其可代為處理
    塗銷查封事宜，希伊將系爭房地權狀、印鑑證明、印鑑章等
    證件（下稱過戶文件）交由其處理等語，伊不疑有他，即將
    過戶文件交付林素美，國泰世華銀行果於96年4月24日將查
    封塗銷，伊亦未向林素美取回過戶文件。詎被告未經伊之同
    意於96年7月16日以伊之代理人名義與訴外人莊明正就系爭
    房地訂定不動產買賣契約書（下稱系爭買賣契約），約定買
    賣總價金為580萬元，並於96年7月27日將系爭房地所有權移
    轉登記予莊明正，而經伊承認被告係有權代理後，則系爭買
    賣契約之效果即應及於伊，伊自得請求莊明正給付買賣價金
    580萬元，經伊承認被告係有權代理伊簽訂系爭買賣契約後
    ，在法律上之性質為伊委任被告而授權被告代理伊以伊名義
    與莊明正簽訂系爭買賣契約，並收取買賣價金，是被告既為
    伊收取580萬元價金，伊自得依民法第541條第1項規定請求
    被告給付所收取之買賣價金580萬元。
　㈡爰依民法第541條第1項規定為請求。並聲明：⒈被告應給付原
    告580萬元，及自起訴狀繕本送達翌日起至清償日止，按年
    息5％計算之利息。⒉原告願供擔保，請准宣告假執行。
二、被告則以：
　㈠伊未受原告委任處理系爭房地之買賣事宜，亦未曾經手出售
    系爭房地與收取580萬元，伊係代林素美於系爭房地買賣契
    約書上簽名，系爭房地之買賣均為林素美處理，與伊無涉。
　㈡新北市○○區○○段000○00000地號土地(下稱系爭土地)為林素美
    因繼承取得之土地，林素美取得系爭土地後，便與建商協議
    以合建分屋方式於系爭土地興建房屋，林素美並告知兩造及
    兩造之兄長陳國勳，欲將兩造及陳國勳列為起造人，並將因
    合建分屋取得之房屋借名登記於兩造及陳國勳名下，向兩造
    及陳國勳索要包含銀行存摺在内之所需資料，伊陸續將其索
    要之相關資料交予林素美。嗣建商將房屋興建完畢，並依約
    交付予林素美後，林素美便將門牌號碼新北市○○區○○路000
    巷00弄00號1至3樓房屋分別登記至陳國勳、原告及伊名下，
    4樓房屋則登記至林素美自己名下，林素美並向兩造及陳國
    勳再次強調，雖房屋名義上分別登記為兩造及陳國勳，惟房
    屋仍屬於林素美所有，如其過世後上揭房屋尚在，再讓兩造
    及陳國勳繼承。伊為使林素美方便管理房屋，亦未將此前提
    供予林素美之存摺等相關資料索回。　
  ㈢門牌號碼新北市○○區○○路000巷00弄00號房屋興建過程中，林
    素美向伊表示建商稱於興建房屋時出現約700萬元左右之資
    金缺口，故僅能暫停建屋，林素美因知悉伊開立亙勁興業有
    限公司（下稱亙勁公司），便向伊借款700萬元。嗣房屋興
    建完成後，因伊公司需要資金運作，林素美並允稱其會將上
    揭房屋設定抵押，向銀行借款以將700萬元返還予伊。其後
    ，林素美因罹癌身體狀況不佳，又認為伊有在做生意，較有
    社會經驗，故林素美於決定出售系爭房地予莊明正時，便要
    求伊陪同處理出售系爭房地簽約相關事宜，伊僅係代林素美
    於系爭買賣契約上簽名而已，未曾經手出售系爭房地及收取
    價金等事宜，仍係由林素美自行處理。伊並不知林素美平時
    是如何管理或是使用上揭房屋，伊後續確實有收到林素美返
    還之700萬元借款，其中140萬元，係伊於94年5月12日探望
    林素美時，係先由林素美於取款憑條上蓋用原告之印章，再
    交由伊書寫並至銀行自系爭帳戶領取；其餘部分償還款項，
    伊為求方便，亦有要求林素美直接自系爭帳戶撥款，作為貨
    款交付予亙勁公司之往來客戶。準此，系爭房地並非原告所
    有，係林素美借名登記至原告名下而已，且伊僅係代林素美
    於系爭買賣契約上簽名而已，未曾經手出售系爭房地及收取
    580萬元等事宜，亦未受原告委任處理出售系爭房地事宜，
    況系爭房地出售事宜既皆為林素美處理，亦與伊無涉，倘原
    告主張兩造間就系爭房地出售及收取價金等事宜確有委任關
    係存在，自應就兩造間存有委任關係之利己事實負舉證責任
    等語資為抗辯。
　㈣並聲明：⒈原告之訴及假執行之聲請均駁回。⒉如受不利判決
    ，願供擔保請准宣告免為假執行。　
三、兩造不爭執之事項:
　㈠原告為被告之姊姊，兩造之母親為林素美。
　㈡系爭房地原登記原告名下，於96年7月27日以買賣為原因，移
    轉登記訴外人莊明正名下。
　㈢系爭房地之不動產買賣契約書，立買賣契約人賣主陳雅慧下
    方之「陳國輝代」為被告所書寫。
四、法院之判斷：
　㈠按受任人因處理委任事務，所收取之金錢、物品及孳息，應
    交付於委任人，民法第541條第1項定有明文。而當事人主張
    有利於己之事實，就其事實有舉證之責任，民事訴訟法第27
    7條前段亦有明文。原告主張被告於96年7月16日以580萬元
    之價格，無權代理伊與莊明正簽立系爭房地買賣契約，伊業
    已承認被告此無權代理行為，被告應將處理委任事務所得之
    580萬元給付予伊等語，為被告所否認，並以前詞置辯，是
    原告自應就兩造間有委任關係存在之事實盡舉證之責。
　㈡原告主張兩造間有委任關係存在，雖以系爭房地買賣契約被
    告書立「陳國輝代」為據(見調字卷第51頁)，然被告抗辯系
    爭房地為母親林素美借名登記原告名下，林素美始為真正所
    有權人，伊係代林素美簽名，伊並未受原告之委任，亦無收
    取買賣價款580萬元等語。查原告曾以被告未經其同意或授
    權，於系爭房地不動產買賣契約書上，簽立「陳雅慧」，並
    在「陳雅慧」姓名下方簽署「陳國輝代」等字，以被告涉犯
    使偽造私文書、使公務員登載不實、侵占等罪嫌，向臺灣新
    北地方檢察署對被告提起告訴，經臺灣新北地方檢察署檢察
    官107年度偵字第15331號為不起訴處分，原告聲請再議，經
    臺灣高等檢察署107年度上聲議字第6434號駁回再議，原告
    復聲請交付審判，經本院刑事庭107年度聲判字第158號裁定
    駁回確定等情，經本院調取臺灣新北地方檢察署檢察官107
    年度偵字第15331號核閱無訛，且有臺灣高等檢察署107年度
    上聲議字第6434號處分書、本院刑事庭107年度聲判字第158
    號裁定可稽(見卷一第99頁至第110頁)。而原告於前開案件
    偵查時稱系爭房地係母親林素美給的，合建時就登記在伊名
    下，該房屋之地價稅也是母親處理，因母親表示要處理房子
    被查封之事，故將系爭房地之所有權狀、印鑑證明於96年4
    月16日交與母親，後來問母親，母親說查封已經解封，房子
    也賣掉了，伊都是請母親處理等語（見臺灣新北地方檢察署
    107年度他字第389號卷【下稱他字卷】第23頁背面、第174
    頁），及於本院審理時就系爭房地之使用狀況，原告稱當時
    是委託母親林素美管理等語(見卷二第31頁)，足徵系爭房地
    登記原告名下期間，房地之稅款繳納、管理、處分等相關事
    宜實際上均係由林素美處理，原告並未實際使用收益系爭房
    屋。參以證人陳國勳於偵查時中證稱：新北市○○區○○路000
    巷00弄00號1至4樓房屋，均由母親管理，該房地1樓登記在
    伊名下，伊沒住過，該房地於96年6月間出售，出售事宜均
    為母親處理，因為房子本來都是母親的，所以房子的事均由
    母親處理等語（見他字卷第173頁），堪信被告抗辯門牌號
    碼新北市○○區○○路000巷00弄00號1至3樓房屋分別為林素美
    借名登記至陳國勳、原告及伊名下，房屋仍屬於林素美所有
    等語，應非虛妄。
　㈢再按稱「借名登記」者，謂當事人約定一方將自己之財產以
    他方名義登記，而仍由自己管理、使用、處分，他方允就該
    財產為出名登記之契約，倘其內容不違反強制禁止規定或公
    序良俗者，應承認其法律效力，於其內部間仍應承認借名人
    為真正所有權人(最高法院99年度台上字第2448號民事裁判
    意旨參照)，而林素美與原告就系爭房地既約定由原告為出
    名登記，仍由林素美管理、使用、處分，而有借名登記之約
    定，故於內部間仍承認林素美始為真正所有權人。佐以證人
    侯岳宏於偵查時證稱：辦理登記時，如果賣方沒有出面，伊
    一定會確認權狀正本、賣方身份證、印鑑證明、印鑑章，本
    案房地過戶時，印象中係由被告陳國輝及其母親出面處理等
    語（見他字卷第209 頁），足認系爭房地之買賣係由被告與
    母親林素美一同處理，原告主張系爭房地買賣契約被告書立
    「陳國輝代」之文字，尚無從逕認被告有受原告之委任處理
    系爭房地買賣事宜。此外，原告就其主張出售系爭房地事宜
    與被告間存在委任關係乙節，未再提出證據以明，難認可採
    。
　㈣據上，原告未能舉證被告確有受原告之委任處理系爭房地之
    買賣事宜，亦未舉證被告因處理委任事務收取580萬元，是
    原告請求被告交付因處理委任事務收取之580萬元，即無理
    由。
五、綜上所述，原告依民法第第541條第1項規定，請求被告給付
    原告580萬元，及自起訴狀繕本送達翌日起至清償日止，按
    年息5％計算之利息，為無理由，應予駁回。原告之訴既經駁
    回，其假執行之聲請亦失所依據，併予駁回。　　
六、本件事證已臻明確，兩造其餘之攻擊或防禦方法及所用之證
    據，經本院斟酌後，認為均不足以影響本判決之結果，爰不
    逐一論列，附此敘明。
七、訴訟費用負擔之依據:民事訴訟法第78條。
中　　華　　民　　國　　111 　年　　3 　　月　　25　　日
                  民事第三庭  法  官  黃繼瑜
以上正本係照原本作成。
如對本判決上訴，須於判決送達後20日內向本院提出上訴狀。如
委任律師提起上訴者，應一併繳納上訴審裁判費。
中　　華　　民　　國　　111 　年　　3 　　月　　25　　日
                              書記官  王元佑